【裁判字號】    99,消債更,314
【裁判日期】    991231
【裁判案由】    更生事件
【裁判全文】
臺灣板橋地方法院民事裁定           99年度消債更字第314號
聲  請  人  張振家
即  債務人
代  理  人  林淑娟律師
上列當事人因消費者債務清理事件聲請更生及保全處分，本院裁
定如下：
    主  文
更生及保全處分之聲請均駁回。
聲請費用由聲請人負擔。
    理  由
一本件聲請意旨略以：聲請人即債務人張振家因有不能清償債務
  之情事，目前債務總金額為新臺幣（下同）5,499,837 元，前
  於民國95年8 月21日依中華民國銀行公會會員辦理無擔保債務
  協商機制，與最大債權金融機構日盛國際商業銀行股份有限公
  司（下稱日盛銀行）達成協商，約定自95年9 月起，分120 期
  ，利率3.88％，每月10日還款30,100元，依各債權銀行債權金
  額比例清償各項債務，至全部清償為止。債務人正常繳款1 年
  多後，因父親罹患糖尿病、母親罹癌，另因公司業務訂單量減
  少，使債務人加班時數減少，收入遠不如前。債務人在工作及
  家庭忙碌下，因某次疏忽而遲延繳款，經銀行告知已構成毀諾
  ，且無法補救。債務人在遭到銀行扣薪及查封房子走投無路下
  才向鈞院求助，爰請求裁定准予更生及保全處分云云。
二按債務人不能清償債務或有不能清償之虞者，得依本條例所定
  更生或清算程序，清理其債務；債務人對於金融機構因消費借
  貸、自用住宅借款、信用卡或現金卡契約而負債務，在聲請更
  生或清算前，應提出債權人清冊，以書面向最大債權金融機構
  請求協商債務清償方案並表明共同協商之意旨；債務人與金融
  機構協商成立者，不得聲請更生或清算，但因不可歸責於己之
  事由，致履行顯有重大困難者，不在此限；本條例施行前，債
  務人依金融主管機關協調成立之中華民國銀行公會會員辦理消
  費金融案件無擔保債務協商機制與金融機構成立之協商，準用
  前項之規定，消費者債務清理條例（下稱消債條例）第3 條、
  第151 條第1 項、第5 項、第6 項分別定有明文。
三次按前開法律規定之「但因不可歸責於己之事由，致履行顯有
  重大困難者，不在此限」，其立法意旨係基於債務清償方案成
  立後，應由債務人誠實遵守信用履行協商還款條件，惟於例外
  情形下發生情事變更，在清償期間收入或收益不如預期，致該
  方案履行困難甚或履行不能，因不可歸責於己之事由，始能聲
  請更生或清算。此規範意旨在避免債務人任意毀諾已成立之協
  商，濫用更生或清算之裁判上債務清理程序。蓋以債務清償方
  案係經當事人行使程序選擇權所為之債務清理契約，債務人應
  受該成立之協議所拘束。債務人既已與金融機構協商成立，如
  認該協商方案履行有其他不適當情形，自仍應再循協商途徑謀
  求解決。又所謂不可歸責於己之事由，係指出於非己身所能控
  制之自然力或其他人為事由，具有猝然性而不能預知，非人力
  所能參與或所能阻止，而陷於不能履行承諾償還自己之債務者
  而言，例如：
  1.債務人於履行清償期間遭逢重大意外災害，如車禍、火災、
    或罹患重大不治之惡疾而喪失工作能力。
  2.債務人負擔家計生活之職業工作，突然非自願性失業，而可
    預見的、持續性的無法就業謀生。
  3.因遭逢不可抗力之天然災害，如地震、颱風、水災而因其損
    害甚鉅致無力清償等情事。
四本院查：
(一)債務人於消費者債務清理條例施行前，於95年8 月21日依中華
  民國銀行公會會員辦理無擔保債務協商機制，與最大債權金融
  機構日盛銀行達成協商，約定自95年9 月起，分120 期，利率
  3. 88 ％，每月10日還款30,100元，依各債權銀行債權金額比
  例清償各項債務，至全部清償為止。惟債務人自95年8 月28日
  起至96年8 月8 日止，僅繳款11期後即毀諾等情，此有債權人
  日盛銀行提出之陳報狀1 份、協議書影本1 紙、無擔保債務明
  細表影本1 紙、債務協商申請書影本1 紙、收入證明切結書影
  本1 紙、申請人財務資料表影本1 紙、債務協商繳款金額查詢
  明細表影本2 紙在卷可參（見本院卷第97-106頁），且觀諸聲
  請人提出之財團法人金融聯合徵信中心債權人清冊中「是否曾
  參與銀行公會債務協商」欄註記「Ｙ」一節亦明（見本院卷第
  24頁）。準此，債務人依上開協商機制與最大債權金融機構協
  商成立後，再向本院聲請更生，尚須符合「不可歸責於己之事
  由致履行顯有重大困難」之法定要件，方為適法。
(二)本院審酌下情，認債務人並無不可歸責於己之事由:
  債務人主張其於正常繳款1 年多後，因公司業務訂單量減少，
  使其加班時數減少，收入遠不如前，在工作及家庭忙碌下，債
  務人因某次疏忽而遲延繳款，經銀行告知已構成毀諾等語。查
  ，債務人自協商時迄今均任職於德演精密工業股份有限公司，
  此有債務人提出之99年7 月、8 月、9 月、10月薪資明細表4
  紙、勞工保險被保險人投保資料表明細1 紙等件在卷可稽（見
  本院卷第16 -19頁、46頁）。本院於99年11月23日裁定命債務
  人於裁定送達後10日內補正「債務人自95年1 月迄今每月各項
  收入實際來源、數額之證明文件」等資料，該項裁定業於99年
  11月29日合法送達債務人，有上開裁定及送達證書附卷可稽（
  見本院卷第31、36頁），然債務人收受後僅提出94年8 月23日
  至95年7 月7 日之薪資明細，此有債務人提出之臺灣銀行存摺
  1 本在卷可憑（見本院卷第45頁），惟96年8 月間前後之所得
  資料，致本院無從認定當時債務人之收入，是否毀諾前有因加
  班時數減少而明顯下降致無法支付協商金額之情事。再者，觀
  諸債務人主張因工作及家庭忙碌下於某次疏忽而遲延繳款等語
  ，顯見係可歸責於己之事由，蓋債務人既與日盛銀行簽立前述
  協議書，其上並載明每月應還款日期、金額，則債務人應依約
  履行之。債務人復未提出有何積極事由導致其無法依約繳款，
  是以債務人所述，難信為真，應屬卸責之詞。
(三)本院審酌下情，認債務人並無不能清償協商債務之情事：
  1.按消費者債務清理條例第3 條規定，債務人不能清償債務或
    有不能清償之虞者，得依本條例所定更生或清算程序，清理
    其債務。該條例所謂之「不能清償債務或有不能清償之虞者
    」，係指債務人欠缺清償能力，對於已屆清償期，且已受請
    求之債務之全部或主要部分，客觀上可預見其為一般且繼續
    的不能清償之財產狀態之謂。又清償能力係由財產、信用、
    勞力三者構成，雖無足夠財產，如有良好之信用、優良之技
    術或持續不斷之勞力，即屬有清償債務之可能（參照：陳計
    男著；消費者債務清理條例釋論，三民書局97年9 月初版一
    刷，第15頁) 。
  2.債務人雖於財產及收入狀況說明書內陳稱其每月必要支出為
    30,300元（計算式：房屋貸款21,300元＋伙食費4,500 元＋
    交通費2,000 元＋電話費500 元＋水電瓦斯費2,000 元+ 太
    太于華之國民年金保費674 元+ 有線電視費用1,200 元＝
    32,174元，見本院卷第9-10頁）。惟查，債務人既已負債大
    於資產，本應較一般人節約支出，優先清償債務，無由任令
    其為保有個人財產，變相蓄積資產而選擇毀諾，房屋貸款
    21,300元部分應予扣除，是債務人生活必要費用應為10,874
    元。又債務人主張其每月需支出未成年子女張在炫、張以軒
    等二人之扶養費各2,000 元、張子璇扶養費1,500 元，並提
    出戶籍謄本2 紙、未成年子女三人之95年、96年、97年、98
    年度綜合所得稅各類所得資料清單、財產歸屬資料清單等件
    （見本院卷第22-23 頁、第76-90 頁），釋明其為不能維持
    生活且無謀生能力而有受債務人扶養之必要，則債務人有支
    出此部份扶養費用之必要情事，堪信屬實。債務人並提出其
    配偶于華之95年、96年、97年、98年度綜合所得稅各類所得
    資料清單、財產歸屬資料清單等件( 見本院卷第71- 75頁）
    ，釋明其配偶無法負擔未成年子女扶養義務之情事。經查，
    以債務人於96年度之年所得為706,694 元，有日盛銀行陳報
    之債務人96年度綜合所得各類資料所得清單可按（見本院卷
    第115 頁），平均每月收入為58,891元，扣除必要生活費用
    及扶養費後，每月仍有剩餘42,517元（計算式：58,891 －
    10,874－5,500 ＝42, 517 ），仍得給付協商款30,100元。
    債務人既有履行能力卻未依約履行協商條件，卻惡意毀諾，
    既非客觀上不能履行債務，而係主觀惡意不履行。從而，債
    務人前揭主張，實難憑信。
五綜上所述，債務人與金融機構協商成立者，除非因不可歸責於
  己之事由，致履行顯有重大困難，否則不得聲請更生或清算，
  本條例第151 條第5 項規定甚明。此項規定旨在避免債務人任
  意毀諾已成立之協商，濫用更生或清算之裁判上債務清理程序
  ，
  本件債務人前經協商，其仍有固定收入履行清償之能力，既無
  情事變更，亦無重大履行困難之處，縱有履行不便，應經由個
  別債權銀行協商程序以求適當履債，準此，堪認債務人尚乏不
  可歸責於己致履行顯有重大困難之情形可言，況債務人已於99
  年6 月21日與日盛銀行成立前置協商毀諾後個別協商一致性方
  案，有日盛銀行提出之協議書可按（見本院卷第108 頁），因
  此，債務人已另行個別協商成立，自無更生之必要，揆諸首開
  說明，應駁回本件更生之聲請。又本件更生之聲請既經駁回，
  債務人保全處分之聲請亦失所附麗，應併予駁回，爰裁定如主
  文。
中    華    民    國    99    年    12    月    31    日
                  民事第三庭  法  官  徐玉玲
上為正本係照原本作成。
如不服本裁定，應於裁定送達後10日內，以書狀向本院提出抗告
，並繳納抗告費新臺幣1 千元。
中    華    民    國    99    年    12    月    31    日
                              書記官  蕭聖澄

司法院資訊處製作；財團法人民間司法改革基金會備份。
